【裁判字號】    92,再易,183
【裁判日期】    921230
【裁判案由】    返還借款
【裁判全文】
臺灣高等法院民事判決                            九十二年度再易字第一八三號
    再審原告    甲○○
    再審被告    乙○○
當事人間返還借款事件，再審原告對於中華民國九十二年十月二十一日本院九十二年
度上易字第五二四號確定判決提起再審之訴，本院判決如左：
    主      文
再審之訴駁回。
再審訴訟費用由再審原告負擔。
    事實及理由
一、本件再審原告主張：(一)原確定裁判僅採用再審被告主張特留分提出返還新台幣（
    下同）二十八萬二百零九元，以抵銷再審被告請求返還借款等事，但再審被告及
    訴外人鄭振祥實際取得二千九百八十萬元，甚至更多，但先母該羅斯福路之房地
    產合計公告價值計二千一百七十六萬七千九百七十二元，亦即實際取得價款超過
    百分之一百三十六點八九八，而原確定判決只採納再審被告之主張為依據，再審
    被告顯有不當得利之實。且再審被告已將先母遺產轉賣侵占私吞後，繼又起訴請
    求再審原告返還借款，再審原告自得要求再審被告提出先母該羅斯福路之房地產
    實際交易資料，然原確定判決明顯未予斟酌，並作成損及再審原告之裁判。(二)兩
    造父母是以火葬儀式舉行，依據內政部統計暨各相關行業之認定，北部地區之殯
    葬費用約為三十四萬元，火葬更便宜，約在十六萬至二十萬元間，再審被告與聯
    豐葬儀社間交易費用高出市價二倍，甚至三倍以上，又無法提出真實收據，且聯
    豐葬儀社前後證詞不一致，顯見該交易價款不實。而兩造父母出殯後，再審原告
    數次請求再審被告明列喪葬等費用之收入支出明細會算，屢次遭拒絕，原第二審
    法院被再審被告誤導，而忽略得要求再審被告提出帳簿憑證及會計記錄來確認支
    出之真實。(三)奠儀簿係由再審被告保管中，乃再審被告竟不能提出全部奠儀禮簿
    以供核對，復無正當理由，則自應認再審原告所為尚有其他單位及個人贈與其之
    奠儀，足供抵扣喪葬費分擔額之抗辯為真實；且再審被告確實領走先母之公賻金
    八萬五千元，此項喪葬費收入金額證實再審被告確有隱匿喪葬費收入情事，而原
    第二審法院不但不要求再審被告補足不連續之奠儀禮簿原本，卻要求再審原告提
    出佐證，顯有失公正，其判決已損及再審原告。(四)又原第二審法院忽視再審被告
    提出之證人鄭淑惠及鄭振祥間之證詞不實，證人顯為虛偽陳述，原確定判決顯為
    不當。爰依民事訴訟法第四百九十六條第一項第十款、第十三款之規定，提起本
    件再審之訴，聲明求為將本院九十二年度上易字第五二四號原確定判決廢棄，並
    駁回再審被告在第一審之訴等語。
二、再審被告方面，因本件未行言詞辯論，亦未提出書狀為任何聲明及陳述。
三、按民事訴訟法第四百九十六條第一項第二項規定，有下列各款情形之一者，得以
    再審之訴對於確定終局判決聲明不服。但當事人已依上訴主張其事由或知其事由
    而不為主張者，不在此限：(一)適用法規顯有錯誤者。(二)判決理由與主文顯有矛盾
    者。(三)判決法院之組織不合法者。(四)依法律或裁判應迴避之法官參與裁判者。(五)
    當事人於訴訟未經合法代理者。(六)當事人知他造之住居所，指為所在不明而與涉
    訟者。但他造已承認其訴訟程序者，不在此限。(七)參與裁判之法官關於該訴訟違
    背職務犯刑事上之罪者，或關於該訴訟違背職務受懲戒處分，足以影響原判決者
    。(八)當事人之代理人或他造或其代理人關於該訴訟有刑事上應罰之行為，影響於
    判決者。(九)為判決基礎之證物係偽造或變造者。(十)證人、鑑定人、通譯、當事人
    或法定代理人經具結後，就為判決基礎之證言、鑑定、通譯或有關事項為虛偽陳
    述者。(十一)為判決基礎之民事、刑事、行政訴訟判決及其他裁判或行政處分，依其
    後之確定裁判或行政處分已變更者。(十二)當事人發現就同一訴訟標的在前已有確定
    判決或和解、調解或得使用該判決或和解、調解者。(十三)當事人發現未經斟酌之證
    物或得使用該證物者。但以如經斟酌可受較有利益之裁判者為限。前項第七款至
    第十款情形，以宣告有罪之判決或處罰鍰之裁定已確定，或因證據不足以外之理
    由，而不能為有罪之確定判決或罰鍰之確定裁定者為限，得提起再審之訴。次按
    再審之訴顯無再審理由者，得不經言詞辯論，以判決駁回。民事訴訟法第五百零
    二條第二項亦定有明文。
四、查再審原告以本院九十二年度上易字第五二四號確定判決有民事訴訟法第四百九
    十六條第一項第十款之證人經具結後，就為判決基礎之證言為虛偽陳述之再審事
    由，而提起再審之訴，其係主張證人鄭淑惠到庭所為三次證言，前後不一，且證
    言均使用不確定之猜測語氣，足以確認鄭淑惠證言不實；另鄭淑惠與證人鄭振祥
    間有關在葬儀社討論兩造母親做頭七事宜之時間點之證言不一致，故上開證人顯
    為虛偽陳述云云。惟按諸首開法規意旨，主張民事訴訟法第四百九十六條第一項
    第十款之再審事由者，須以證人經具結後，而有虛偽陳述之情形，該虛偽陳述之
    行為並經法院宣告有罪之判決確定，或因證據不足以外之理由，而不能為有罪之
    確定判決者為限，始得據以提起再審之訴。經查，本件再審原告所指述上開證人
    鄭淑惠、鄭振祥虛偽陳述之事實，並未經法院就該虛偽陳述之行為宣告有罪判決
    確定，且未受有罪之確定判決亦非因證據不足以外之理由所致，則再審原告上開
    再審理由顯然不符合民事訴訟法第四百九十六條第一項第十款所定再審事由之要
    件，係純屬再審原告臆測之詞，其以此據為再審之訴之理由，顯非可採。
五、次查，再審原告稱再審被告將其先母遺產侵占轉賣私吞，於原第二審法院審理時
    ，請求命再審被告提出遺產實際交易資料，原第二審法院漏未斟酌；另又稱兩造
    父母出殯後，再審原告數次請求再審被告明列喪葬費用之收入支出明細會算，屢
    遭拒絕，原第二審法院亦忽略得要求再審被告提出帳簿憑證及會計紀錄來確認支
    出之真實。茲按當事人發見未經斟酌之證物者，固得主張民事訴訟法第四百九十
    六條第一項第十三款之再審事由，提起再審之訴，惟以前訴訟程序事實審之言詞
    辯論終結前已存在之證物，因當事人不知有此致未經斟酌，現始知之，或雖知有
    此而不能使用，現始得使用者而言（最高法院二十九年上字第一○○五號、三十
    二年上字第一二四七號判例意旨參照）。經查，本件再審原告主張發見原第二審
    法院未經斟酌之證物，而提起再審之訴，其所稱原第二審法院漏未斟酌之證物，
    俱屬再審原告於原第二審法院審理時，已經提出併請求調查審理之證物，非屬再
    審原告不知其存在，而於原第二審法院言詞辯論終結後始知悉之情形。揆諸前揭
    說明，本件原第二審法院縱有漏未斟酌證物，既於原第二審法院審理時，再審原
    告已知其存在，並經提出求為調查審理，即無所謂「發見」之可言，則再審原告
    主張之再審理由顯亦與民事訴訟法第四百九十六條第一項第十三款所定之情形不
    符，其以之提起再審之訴，自非可採。
六、末查，再審原告除主張原第二審法院所為確定判決有前述之再審理由外，其餘主
    張之理由實均為對原確定判決認事用法以及證據取捨如何不當之指摘，並未指明
    有如何符合法定再審事由之情形，且亦與民事訴訟法第四百九十六條第一項所定
    諸款再審事由之要件無一相符，則其援為再審理由，自無可取。
七、綜上所述，再審原告主張有民事訴訟法第四百九十六條第一項第十款、第十三款
    之再審事由而提起再審之訴，顯無理由，爰不經言詞辯論，以判決駁回之。
八、據上論結，本件再審之訴，為顯無理由，依民事訴訟法第五百零二條第二項、第
    七十八條，判決如主文。
中      華      民      國    九十二    年     十二     月     三十     日
                                  民事第八庭
                                      審判長法  官  鄭  三  源
                                            法  官  王  淇  梓
                                            法  官  郭  松  濤
右 正本係照原本作成。
不得上訴。
中      華      民      國    九十三    年      一      月      五      日
                                            書記官  董  曼  華


司法院資訊處製作；財團法人民間司法改革基金會備份。
